【裁判字號】    99,訴,218
【裁判日期】    990706
【裁判案由】    撤銷贈與等
【裁判全文】
臺灣基隆地方法院民事判決               99年度訴字第218號
原      告  台新國際商業銀行股份有限公司
法定代理人  乙○○
訴訟代理人  甲○○
被      告  丙○○
            丁○○○
上列當事人間撤銷贈與等事件，本院於民國99年6 月22日言詞辯
論終結，判決如下：
    主  文
被告丙○○、丁○○○就如附表所示之不動產，於民國九十五年
二月二十三日所為之贈與行為及於民國九十五年三月八日所為移
轉所有權登記之行為應予撤銷。
被告丁○○○就第一項撤銷之部分應塗銷所有權移轉登記。
訴訟費用新臺幣柒仟柒佰壹拾元由被告負擔。
    事實及理由
一、本件原告起訴主張：被告丙○○前向原告申請卡號00000000
    00000000號之現金卡使用，惟其自民國95年2月3日起即未依
    約正常還款，現尚積欠原告新臺幣（下同）707,090 元（含
    本金369,023元、利息338,067元），詎被告丙○○竟於95年
    3月8日就其所有如附表所示之不動產之應有部分（下稱系爭
    不動產）無償贈與其母即被告丁○○○而為脫產。又債務人
    所有之財產除對特定債權人設有擔保物權外，應為一切債務
    之總擔保，本件被告間意圖脫產之移轉所有權行為，已明顯
    損害原告之債權，爰依民法第244 條第1項、第4項規定，訴
    請撤銷被告間所為之贈與行為、物權移轉行為，並塗銷物權
    移轉登記等語。並聲明：
 (1)被告間就系爭不動產於95年3月8日以贈與為登記原因所為之
    所有權移轉登記，其贈與之債權行為及移轉登記之物權行為
    ，均應予撤銷。
 (2)上開所有權移轉登記應予塗銷，並回復登記予被告丙○○所
    有。
二、被告均聲明請求駁回原告之訴，其答辯略以：
(一)被告丙○○：伊確實積欠原告上開債務，並將其所有系爭不
    動產贈與其母即被告丁○○○，惟伊並非為脫產而為贈與，
    而係因伊娘家無子嗣可傳宗接代，本欲將伊所生雙胞胎其中
    之一從母姓，惟其配偶不同意，而系爭不動產是因繼承其父
    之財產而來，既然小孩沒有從母姓，那系爭不動產就要還給
    伊母等語。
(二)被告丁○○○：係因其他3 個女兒都有拜祖先，只有被告丙
    ○○沒有拜祖先，所以我才要被告丙○○把房子過戶給我等
    語。
三、得心證之理由：
(一)本件原告主張被告丙○○前向原告申請現金卡使用，自95年
    2月3日起即未依約還款，現尚積欠原告707,090 元，及被告
    丙○○於95年3月8日將其所有之系爭不動產以贈與為原因移
    轉登記為被告丁○○○所有，業據原告提出現金卡申請書、
    催收帳查詢資料、土地登記謄本、建物登記謄本、異動索引
    等件影本為證，核屬相符，復為被告所不爭執，堪信為真實
    。是本件之爭點厥為被告間就系爭不動產之贈與行為是否詐
    害原告之債權？
(二)按債務人所為之無償行為，有害及債權者，債權人得聲請法
    院撤銷之；並得聲請命受益人或轉得人回復原狀，民法第24
    4 條第1項、第4項前段分別定有明文。次按債務人所有之財
    產除對於特定債權人設有擔保物權外，應為一切債務之總擔
    保，故債務人明知其財產不足清償一切債務，而竟將財產無
    償移轉予第三人，債權人即得依民法第244條第1項之規定，
    聲請法院撤銷，此項撤銷權之效力，不特及於債權行為，即
    物權行為亦無例外（最高法院48年台上字第1750號判例意旨
    參照）。本件被告丙○○雖抗辯因其所生子女均從其配偶姓
    氏，而未從其姓氏，無法替其娘家傳宗接代，故將自娘家繼
    承而得之系爭不動產贈與其母云云，而被告丁○○○另以因
    其他3 個女兒都有拜祖先，只有被告丙○○沒有拜祖先，所
    以才要被告丙○○把房子過戶給伊云云置辯，被告2人對於
    系爭不動產贈與之原因事實已有不同，況且祭拜祖先乃輕而
    易舉之事，被告丙○○何以寧可放棄系爭不動產而不願拜祖
    先，已違常情，又被告丙○○乃依法繼承其父之財產即系爭
    不動產，何來其子未從母姓而須將系爭不動產贈與其母即被
    告丁○○○之理？況且系爭不動產過戶之時間又係在被告丙
    ○○生下一子之前，尚未決定其姓氏前即過戶，亦違常情，
    均難採信，堪信被告2人顯為避免遭強制執行而為贈與之脫
    產行為。退而言之，縱被告2人上開所辯為真，然債務人所
    有之財產應為其債務之總擔保，是本件應審酌者，為債務人
    之行為是否有害及債權，意即因債務人之行為而致積極的減
    少財產或消極的增加債務，而使債權人之債權陷於清償不能
    、或困難、或遲延之狀態，而被告2人間所為贈與之原因動
    機為何，則非所問。又觀諸被告2人間移轉系爭不動產所有
    權登記之時點為被告丙○○無法依約還款之次月，且其於本
    院言詞辯論時亦自承其名下除系爭不動產及車齡5年之機車1
    輛外，已無其他財產，揆諸上揭說明，被告丙○○為原告之
    債務人，除系爭不動產及機車1輛外別無其他財產，其明知
    財產不足清償債務，卻將系爭不動產移轉登記予被告丁○○
    ○，已使原告之債權有無法受滿足之情形存在，嚴重影響原
    告之債權甚明，是原告請求撤銷被告2人間之贈與行為、所
    有權移轉行為及命被告丁○○○回復原狀，為有理由，應予
    准許。
四、從而，原告依民法第244 條第1項、第4項規定，請求法院撤
    銷被告2 人間系爭不動產贈與行為及所有權移轉之物權行為
    ，及塗銷該所有權移轉登記，為有理由，應予准許。
五、依民事訴訟法第78條、第85條第1項前段、第87條第1項，判
    決如主文。
中    華    民    國    99    年     7    月     6    日
                  民事庭法  官  徐世禎
以上正本係照原本作成。
對於本件判決如有不服，應於收受送達後20日內向本院提出上訴
書狀，敘述上訴之理由，上訴於臺灣高等法院，並按他造當事人
之人數附具繕本。
中    華    民    國    99    年    7     月    6     日
                        書記官  周素秋
附表：不動產標示（99年度訴字第218號）
┌─┬────┬───────┬───┬─────────────────────┬────┐
│編│        │              │建築式│      建物面積（平方公尺）                │  權利  │
│  │        │基  地  坐  落│樣主要├───────────┬─────────┤        │
│  │ 建  號 │--------------│建築材│樓    層    面    積  │ 附屬建物主要建築 │        │
│  │        │建  物  門  牌│料及房│                      │                  │        │
│號│        │              │屋層數│合                計  │ 材料及用途       │  範圍  │
├─┼────┼───────┼───┼───────────┼─────────┼────┤
│1 │0000-000│基隆市暖暖區源│2層樓 │第1層：43.9           │無                │ 1/5    │
│  │        │遠段860地號   │加強磚│第2層：43.9           │                  │        │
│  │        │--------------│造    │合 計：87.8           │                  │        │
│  │        │基隆市暖暖區源│      │                      │                  │        │
│  │        │遠路260巷8號  │      │                      │                  │        │
└─┴────┴───────┴───┴───────────┴─────────┴────┘

司法院資訊處製作；財團法人民間司法改革基金會備份。
